ACORDAO-COMPLETO-2529992

ACÓRDÃO 3892/2022 ATA 24/2022 - PRIMEIRA CÂMARA

VISTOS, relatados e discutidos estes autos de tomada de contas especial instaurada pelo Fundo Nacional de Desenvolvimento da Educação, em desfavor de Gandor Calil Hage Neto, prefeito de Almeirim/PA na gestão 2005-2008, em razão de impugnações de despesas realizadas com os recursos repassados ao município à conta do Programa de Apoio aos Sistemas de Ensino para Atendimento à Educação de Jovens e Adultos, no exercício de 2005, do Programa Nacional de Apoio ao Transporte Escolar e do Programa Nacional de Alimentação Escolar, estes no exercício de 2006,
ACORDAM os Ministros do Tribunal de Contas da União, reunidos em sessão de 1ª Câmara, ante as razões expostas pelo Relator, em:
9.1. considerar revel Gandor Calil Hage Neto, para todos os efeitos, nos termos do art. 12, § 3º, da Lei 8.443/1992;
9.2. julgar irregulares as contas de Gandor Calil Hage Neto, com fundamento nos arts. 1º, inciso I, 16, inciso III, alíneas "b" e "c", da Lei 8.443/1992, condenando-o, com base nos arts. 19, caput, e 23, inciso III, da mesma Lei, ao pagamento das quantias a seguir discriminadas, com a fixação do prazo de quinze dias, a contar da notificação, para comprovar, perante este Tribunal (art. 214, inciso III, alínea "a", do Regimento Interno) , o recolhimento da dívida aos cofres do Fundo Nacional de Desenvolvimento da Educação, atualizada monetariamente e acrescida dos juros de mora, calculados a partir da respectiva data de ocorrência, até a data dos recolhimentos, na forma prevista na legislação em vigor:
	Valor Original (R$) 
	Data da Ocorrência

	27.796,87
	24/6/2005

	27.796,87
	24/6/2005

	27.796,87
	24/6/2005

	35.164,80
	3/3/2006

	85.958,40
	4/7/2006

	42.979,20
	2/8/2006

	15.042,72
	4/10/2006

	42.979,20
	6/11/2006

	42.979,20
	5/12/2006

	1.418,40
	3/3/2006

	3.782,40
	4/7/2006

	1.733,60
	2/8/2006

	1.126,84
	5/12/2006

	14.875,26
	11/4/2006

	16.055,26
	12/4/2006

	16.055,26
	28/7/2006

	16.055,26
	4/10/2006

	16.055,26
	3/11/2006

	16.055,26
	5/12/2006

	16.055,26
	18/12/2006

9.3. autorizar, desde logo, nos termos do art. 28, inciso II, da Lei 8.443/1992, a cobrança judicial das dívidas, caso não atendidas as notificações;
9.4. remeter cópia deste Acórdão à Procuradoria da República no Estado do Pará, com fundamento no § 3º do art. 16, da Lei 8.443/1992, c/c o § 7º do art. 209 do Regimento Interno do TCU, para o ajuizamento das ações que considerar cabíveis;
9.5. remeter cópia deste Acórdão ao Fundo Nacional de Desenvolvimento da Educação e ao responsável.

Tomada de contas especial instaurada pelo Fundo Nacional de Desenvolvimento da Educação, em razão de impugnações de despesas realizadas com os recursos repassados ao município à conta do Programa de Apoio aos Sistemas de Ensino para Atendimento à Educação de Jovens e Adultos, no exercício de 2005, do Programa Nacional de Apoio ao Transporte Escolar e do Programa Nacional de Alimentação Escolar, estes no exercício de 2006

Primeira Câmara

Prefeitura Municipal de Almeirim/PA.

3. Responsável: Gandor Calil Hage Neto (XXX.651.832-XX).

13.1. Ministro presente: Walton Alencar Rodrigues (Presidente).
13.2. Ministros-Substitutos convocados: Augusto Sherman Cavalcanti (Relator) e André Luís de Carvalho.

AUGUSTO SHERMAN

Adoto como relatório a instrução da Secex-TCE (peça 53) , com a qual se manifestaram de acordo os titulares da Secretaria (peças 54 e 55) , com discordância do representante do MP/TCU apenas quanto à penalização do responsável (peça 56) . Transcrição com ajustes de forma considerados pertinentes.
"INTRODUÇÃO
1.	Cuidam os autos de tomada de contas especial instaurada pelo Fundo Nacional de Desenvolvimento da Educação - FNDE, em desfavor do Sr. Gandor Calil Hage Neto (CPF XXX.651.832-XX) , ex-prefeito do município de Almeirim/PA, na gestão 2005-2008, em razão da impugnação parcial das despesas realizadas com os recursos repassados à municipalidade na órbita do Programa de Apoio aos Sistemas de Ensino para Atendimento à Educação de Jovens e Adultos  - PEJA, no exercício de 2005, no Programa Nacional de Apoio ao Transporte do Escolar - PNATE, no exercício de 2006, e, outrossim, da impugnação total da aplicação dos recursos referentes ao Programa Nacional de Alimentação Escolar - PNAE, também no exercício de 2006.
HISTÓRICO 
2.	Nos demonstrativos seguintes estão listados os valores repassados, por programa e exercício:
PEJA/2005
	Ordem Bancária
	Valor (R$) 
	Data

	2005OB695151
	27.796,87
	22/6/2005

	2005OB695153
	27.796,87
	22/6/2005

	2005OB695152
	27.796,87
	22/6/2005

	Total
	83.390,73
	
PNAE 2006 - Ensino Fundamental
	Ordem Bancária
	Valor (R$) 
	Data

	2006OB400387
	35.164,80
	25/6/2006

	2006OB400757
	85.958,40
	30/6/2006

	2006OB400824
	42.979,20
	31/7/2006

	2006OB401127
	15.042,72
	01/10/2006

	2006OB401275
	42.979,20
	01/11/2006

	2006OB401469
	42.979,20
	01/12/2006

	Total
	265.103,52
	
PNAE 2006 - Creche
	Ordem Bancária
	Valor (R$) 
	Data

	2006OB450070
	1.418,40
	25/2/2006

	2006OB450392
	3.782,40
	30/6/2006

	2006OB450460
	1.733,60
	31/7/2006

	2006OB450734
	1.126,84
	01/12/2006

	Total
	8.061,24
	
PNATE 2006
	Ordem Bancária
	Valor (R$) 
	Data

	2006OB700036
	14.875,26
	7/4/2006

	2006OB700076
	16.055,26
	8/4/2006

	2006OB700344
	16.055,26
	26/7/2006

	2006OB700540
	16.055,26
	01/10/2006

	2006OB700605
	16.055,26
	31/10/2006

	2006OB700669
	16.055,26
	01/12/2006

	2006OB700712
	16.055,26
	14/12/2006

	Total
	111.206,85
	
3.	O FNDE efetuou procedimento de auditoria no município, no período de 9 a 13 de fevereiro de 2009, tendo como objeto os programas custeados pela autarquia, de modo a atender solicitações da Controladoria-Geral da União, diante da existência de denúncias de irregularidades relativas à execução do PNAE nos exercícios de 2004 a 2006, do PEJA no exercício de 2005 e do PNATE, este no exercício de 2006, ao cabo do qual foi emitido o Relatório de Auditoria nº 56/2009 (peça 6, p. 79-98) . Destaque-se que, por ocasião da fiscalização in loco, a equipe de auditoria do FNDE não teve acesso aos documentos comprobatórios da execução das despesas de nenhum dos programas, tendo a administração municipal alegado a sua indisponibilidade, pois a sala em que supostamente estariam arquivados permanecera trancada no mês anterior (em janeiro) . No mês seguinte, próximo ao período da fiscalização, teria sido aberta na presença de autoridade do Ministério Público Estadual, na condição de testemunha, não tendo sido localizado qualquer documento pertinente. A despeito da ausência dos documentos nas dependências da Prefeitura, o responsável apresentou-os posteriormente, para prestar contas. 
4.	Com subsídios ofertados pelo referido relatório de auditoria, e, outrossim, a partir das   prestações de contas ofertadas (peça 3, p. 292-320; p. 132-175; peça 6, p. 56-78) , com os documentos comprobatórios fornecidos pelo responsável (que supostamente os detinha, mesmo fora da função pública) , foram emitidos diversos pareceres no âmbito do FNDE, tendo como objetos os programas pertinentes auditados, todos concluindo pela ocorrência de prejuízos ao erário, os quais estão sintetizados no quadro abaixo: 
	Parecer
	Programa
	Conclusões
	Valor impugnado (R$) 

	Parecer 1104/2016-DAESP/COPRA/CGCAP-DIFIN (peça 6, p. 120-123) 
	PEJA/2005
	Ausência de documentação comprobatória da execução do valor total de R$ 29.341,82; não aplicação dos recursos no mercado financeiro, com prejuízo de R$ 1.176,05; e pagamento indevido de tarifas bancárias no valor de R$ 6,25
	30.524,12

	Parecer 233/2016- DAESP/COPRA/CGCAP-DIFIN/FNDE (peça 3, p. 179-186) 
	PNAE/2006
	Impugnação total dos recursos repassados ao programa, referentes a não aplicação dos recursos no mercado financeiro (R$ 176,01) e à ausência de documentação comprobatória da execução do PNAE-PNAC (R$ 478.821,36) - valor excede o repasse em virtude de existência de saldo de exercício anterior
	478.997,37

	Parecer 1106/2016-DAESP/COPRA/ CGCAP-DIFIN, (peça 3, p. 363-365) 
	PNATE 2006
	Impugnação parcial das despesas realizadas face à não aplicação dos recursos no mercado financeiro, com prejuízo de R$ 364,09, às transferências irregulares dos recursos do programa, contrariando o disposto no inciso I, art. 6º da Resolução CD/FNDE nº 12, de 05 de abril de 2006, com prejuízo de R$ 1.114,06 e à ausência de documentação comprobatória da execução do programa, no valor de R$ 3.500,00
	4.978,15

	Total impugnado
	514.499,64

5.	Em intervenção inicial nos autos (peças 8-9) , a extinta SECEX-BA, unidade técnica encarregada da instrução do processo, após atestar a presença das peças exigidas em sede legal e regulamentar para a formação da tomada de contas especial, ponderou que, diante da natureza das irregularidades verificadas, basicamente consistentes na ausência de documentação comprobatória das despesas realizadas, e verificando hiatos temporais nos extratos bancários relativos à execução financeira dos programas, então constantes destes autos, seria crucial coligi-los na íntegra, na eventualidade de disponibilização, pelo responsável, de documentos fiscais alegadamente passíveis de amparar a regularidade dos dispêndios efetuados.
6.	Destarte, com amparo em delegação de competência conferida pelo eminente Relator, efetuou-se diligência (peça 10) à instituição bancária, com o fito de colacionar tais documentos, a qual logrou sucesso, a partir do material reunido à peça 15.
7.	Redistribuído o processo à SECEX-TCE, esta unidade atuou inicialmente nos autos, em pareceres convergentes (peças 20-22) , atestando a presença, no processo, dos pressupostos de constituição e de procedibilidade constantes das disposições legais e regimentais, bem como aqueles constantes da Instrução Normativa TCU 71/2012, com as alterações trazidas pela Instrução Normativa TCU 76/2016. Consignou ainda diversas observações aplicáveis a todos os programas abrangidos no objeto deste processo, nos exercícios correspondentes, sintetizando o seguinte: 
29.	Uma prestação de contas não pode ser considerada unicamente como um somatório de confrontações estanques de cada gasto com as ações supostamente desenvolvidas, mas, outrossim, como um arcabouço de circularizações múltiplas que deve ostentar coerência recíproca entre os elementos probatórios (despesas, recibos, documentos fiscais, extratos bancários, etc.) e com os seus próprios elementos informativos e organizativos (relação de pagamentos, beneficiários, de bens produzidos, dentre outros) , sob pena de subversão irremediável de sua integridade e de sua aptidão para evidenciar a correta aplicação dos recursos e a execução regular do objeto. 
30.	Destarte, se inexiste correspondência recíproca lógica entre os pagamentos declarados e seus beneficiários, se restam ignorados os meios de pagamento utilizados e os objetos dos dispêndios, diante do trânsito alhures e em paragens ignotas dos valores geridos, não se pode atestar que o aplicador dos recursos desincumbiu-se a contento de seu dever de demonstrar, na forma da regulamentação pertinente, a correta gestão dos valores que a ele foram confiados, em sua totalidade.
8.	Discorrendo sobre cada um dos programas abordados, foi assinalada a rejeição total dos recursos destinados à execução do PEJA, no exercício de 2005, dissentindo parcialmente do posicionamento do repassador, no Parecer 1104/2016/DAESP/COPRA/CGCAP/DIFIN (peça 6, p. 120-123) . Segundo a unidade técnica, a impugnação parcial dos recursos colidiria com a evidência colhida pelo Relatório de Auditoria nº 56/2009 (peça 6, p. 79-98) , especificamente em seu subitem 1.1 (peça 6, p. 81) , onde foi asseverado não ter havido disponibilização da documentação à equipe de auditoria. Destarte, assim restou pontuado:
Outrossim, nenhum dispêndio registrado na conta corrente, documentado nos extratos bancários pode ser associado, no tempo e no valor, aos pagamentos arrolados na prestação de contas apresentada, especificamente na relação de pagamentos efetuados (peça 6, p. 58) . Essa prática elimina o nexo de causalidade necessariamente estabelecido entre os registros de movimentação da conta corrente e as demais evidências relacionadas com as despesas indicadas na prestação de contas, que se impõe como condição para a comprovação da execução físico-financeira regular da ação governamental, maculando totalmente, e não parcialmente, a gestão dos recursos:
9.	No tocante à execução do PNAE 2006, também foi alvitrada a impugnação total dos recursos, ainda que apresentada a prestação de contas (peça 6, p. 132-175) , na data de 15/1/2007, eis que inexistentes os documentos que deveriam ter sido conservados nos arquivos municipais, como 'notas fiscais, recibos, comprovantes de distribuição de gêneros às escolas, documentos de empenho, liquidação e pagamentos das despesas correspondentes e outros, que retratem a compatibilidade e o nexo de causalidade necessário entre os gastos efetuados e a execução física do objeto do programa, na estrita via de sua regulamentação. São basicamente aqueles que ordinariamente são reunidos na colação restrita das prestações de contas simplificadas, que devem ser suportadas por evidências de apoio, devidamente catalogadas e preservadas, à disposição das agências de controle estatal'.
10.	Quanto ao PNATE 2006, seguiu-se o mesmo critério dos programas anteriores, diante da indisponibilidade completa da documentação comprobatória, suplantando a interpretação conferida pelo repassador, que se inclinou pela rejeição parcial da aplicação dos recursos, no Parecer 1106/2016-DAESP/COPRA/ CGCAP/DIFIN, (peça 3, p. 363-365) .
11.	Destarte, com fulcro em delegação de competência conferida pelo ilustre Relator, alvitrou-se a citação do responsável, nos seguintes moldes: 
40.1	realizar a citação do Sr. Gandor Calil Hage Neto (CPF XXX.651.832-XX) , ex-prefeito municipal de Almeirim (PA) , com fundamento nos arts. 10, § 1º, e 12, incisos I e II, da Lei 8.443/1992 c/c o art. 202, incisos I e II, do RI/TCU, para que, no prazo de quinze dias, apresente alegações de defesa e/ou recolha, aos cofres do FNDE, as quantias abaixo indicadas, atualizadas monetariamente a partir das respectivas datas até o efetivo recolhimento, abatendo-se na oportunidade as quantias eventualmente ressarcidas, na forma da legislação em vigor:
Programa de Apoio aos Sistemas de Ensino para Atendimento à Educação de Jovens e Adultos - PEJA - exercício de 2005
	Data 
	Valor (R$) 

	24/6/2005
	27.796,87

	24/6/2005
	27.796,87

	24/6/2005
	27.796,87

Valor atualizado em 7/6/2020: R$ 179.665,07 (sem juros) 
Irregularidade: inexistência de nexo de causalidade entre a movimentação registrada na conta corrente específica e os documentos apresentados na prestação de contas; 
Conduta: apresentar documentação comprobatória inidônea na prestação de contas; 
Nexo de causalidade: a conduta descrita impediu a associação das despesas efetuadas com as retiradas documentadas na conta corrente específica; 
Dispositivos legais e infralegais violados: art. 6º, §§ 4º e 5º, da lei 10.880/2004;
Evidências da irregularidade: Parecer 1104/2016/DAESP/COPRA/CGCAP/DIFIN (peça 6, p. 120-123) ; extrato bancário (peça 15, p. 27-38) ; Relação de pagamentos efetuados (peça 6, p. 58) .
Culpabilidade: não há excludentes de ilicitude, de culpabilidade e de punibilidade; é razoável supor que o responsável tinha consciência da ilicitude de sua conduta; era exigível conduta diversa da praticada
PNAE 2006
	Data
	Valor (R$) 

	3/3/2006
	35.164,80

	4/7/2006
	85.958,40

	2/8/2006
	42.979,20

	4/10/2006
	15.042,72

	6/11/2006
	42.979,20

	5/12/2006
	42.979,20

	3/3/2006
	1.418,40

	4/7/2006
	3.782,40

	2/8/2006
	1.733,60

	5/12/2006
	1.126,84

	Total
	273.164,76

Valor atualizado em 7/6/2020: R$ 562.153,69 (sem juros) 
Irregularidade: ausência de documentação comprobatória da execução do objeto à disposição de equipe de auditoria em fiscalização in loco
Conduta: deixar de manter, nos arquivos municipais, em boa guarda e organização, pelo prazo de cinco anos, contados da data de aprovação da prestação de contas do concedente, os documentos comprobatórias da execução do programa; 
Nexo de causalidade: a conduta descrita impediu a associação das despesas efetuadas com as retiradas documentadas na conta corrente específica; 
Dispositivos legais e infralegais violados: art. 4º, § 5º da Medida Provisória 2.178-36, de 24/8/2001;
Evidências da irregularidade: Relatório de Auditoria nº 56/2009 (peça 6, p. 79-98) ; Parecer 233/2016- DAESP/COPRA/CGCAP/DIFIN/FNDE (peça 3, p. 179-186) ; prestação de contas (peça 3, p. 132-175) ; 
Culpabilidade: não há excludentes de ilicitude, de culpabilidade e de punibilidade; é razoável supor que o responsável tinha consciência da ilicitude de sua conduta; era exigível conduta diversa da praticada;
PNATE 2006 
	Data 
	Valor (R$) 

	11/4/2006
	14.875,26

	12/4/2006
	16.055,26

	28/7/2006
	16.055,26

	4/10/2006
	16.055,26

	3/11/2006
	16.055,26

	5/12/2006
	16.055,26

	18/12/2006
	16.055,26

Valor atualizado em 7/6/2020: R$ 228.442,38 (sem juros) 
Irregularidade: inexistência de nexo de causalidade entre a movimentação registrada na conta corrente específica e os documentos apresentados na prestação de contas; 
Conduta: apresentar documentação comprobatória inidônea na prestação de contas; 
Nexo de causalidade: a conduta descrita impediu a associação das despesas efetuadas com as retiradas documentadas na conta corrente específica; 
Dispositivos legais e infralegais violados: art. 6º, §§ 4º e 5º, da lei 10.880/2004;
Evidências da irregularidade: prestação de contas do Programa Nacional de Apoio ao Transporte do Escolar - PNATE, no exercício de 2006 (peça 3, p. 292-320) ; extratos bancários (peça 3, p. 298-320) ;
Culpabilidade: não há excludentes de ilicitude, de culpabilidade e de punibilidade; é razoável supor que o responsável tinha consciência da ilicitude de sua conduta; era exigível conduta diversa da praticada;
12.	Devidamente enviados os expedientes de chamamento (peças 24-26) , o responsável compareceu aos autos (peça 30) , por meio de advogado devidamente constituído (peça 32) , em cujo instrumento de mandato indicou outros advogados também habilitados para o recebimento de comunicações.
13.	Em síntese, alegou que teria tomado conhecimento do expediente e de seu teor enquanto estava em viagem para a capital do Estado, acostando passagem aérea comprobatória do fato (peça 31) , destacando ainda que seu domicílio civil e eleitoral não correspondia mais àquele em que desempenhara o mandato eleitoral em cujo percurso ocorreram as irregularidades pelas quais responde neste feito. Postulou, com este fundamento, a restituição do prazo para a apresentação de sua defesa.  Indicou ainda novo endereço para futuras 'intimações, citações e notificações'.
14.	O eminente Relator aquiesceu ao pedido (peça 35) , concedendo 'novo prazo para atendimento à citação, contado a partir da ciência de comunicação a ser encaminhada ao representante legal da parte.'  
15.	As tentativas de comunicação e seus resultados podem ser tabulados no seguinte quadro: 
	Comunicação
	Destinatário
	Origem do endereço
	Peça da ciência/devolução/nome do recebedor/data de recebimento
	Peça da Resposta

	Ofício 11078/2021-Secomp-4, de 30/3/2021 (peça 37) 
	Inocêncio Mártires Coelho Júnior
	Secretaria da Receita Federal (peça 40) 
	Devolvido por motivo de mudança (peça 38) 
	Não houve

	Ofício 34185/2021-Secomp-4, de 1/7/2021 (peça 44) 
	Marinethe de Freitas Correa
	Procuração (peça 32) 
	Devolvido por desconhecimento do destinatário (peça 47) 
	Não houve

	Ofício 34187/2021-Secomp-4, de 1/7/2021 (peça 43) 
	Evelyn Correa Santos
	Procuração (peça 32) 
	Devolvido por desconhecimento do destinatário (peça 45) 
	Não houve

	Ofício 49958/2021-Secomp-4, de 22/10/2021 (peça 49) 
	Gandor Calil Hage Neto
	Procuração (peça 32) 
	Benedito Jardim da Costa (RG 88456242) - peça 50, em 19/11/2021
	Não houve

	Ofício 59809/2021-Secomp-4, de 22/10/2021 (peça 48) 
	Gandor Calil Hage Neto
	Procuração (peça 32) 
	Benedito Jardim da Costa (RG 88456242) - peça 51, em 19/11/2021
	Não houve

16.	Não houve comparecimento aos autos por parte do responsável, pessoalmente ou por meio de seus procuradores. Destaque-se quanto a estes que não compareceram aos autos para comunicar qualquer mudança de endereço, como lhes competia (art. 77 inciso V, do Código de Processo Civil) .
EXAME TÉCNICO
17.	A despeito da comunicação efetuada com sucesso, o responsável não compareceu a estes autos para apresentar defesa, o que caracteriza a revelia prevista no art. 12, § 3º, da Lei 8.443/1992.
18.	Entende-se exitoso o chamamento, na medida em que proporcionou a oportunidade ao responsável de comparecer aos autos e exercer com plenitude o direito à ampla defesa e ao contraditório gravado na Constituição Federal.
19. 	Em que pese os referidos avisos de recebimento terem sido assinados por pessoa estranha aos autos, esse fato, por si só, não invalida a notificação dirigida ao responsável, uma vez que o art. 179, inciso II, do Regimento Interno do TCU estabelece que as comunicações processuais far-se-ão mediante carta registrada, com aviso de recebimento que comprove a entrega no endereço do destinatário, que corresponde, no caso, àquele consignado pelo próprio na procuração que outorgara aos causídicos constituídos (peça 32) . Importante se faz ressaltar que os advogados não foram localizados no endereço profissional que indicaram nos autos, resultando frustradas as comunicações enviadas. Restaram frustradas, outrossim, tentativas de contato telefônico com os números (091) 3266-2517. Fax (091) 3266-2059.
20.	A validade do critério de comunicação processual do TCU foi referendada pelo Supremo Tribunal Federal, nos termos do julgamento do MS-AgR 25.816/DF, por meio do qual se afirmou a desnecessidade da ciência pessoal do interessado, entendendo-se suficiente a comprovação da entrega do 'AR' no endereço do destinatário:
EMENTA: AGRAVO REGIMENTAL. MANDADO DE SEGURANÇA. DESNECESSIDADE DE INTIMAÇÃO PESSOAL DAS DECISÕES DO TRIBUNAL DE CONTAS DA UNIÃO. ART. 179 DO REGIMENTO INTERNO DO TCU. INTIMAÇÃO DO ATO IMPUGNADO POR CARTA REGISTRADA, INICIADO O PRAZO DO ART. 18 DA LEI nº 1.533/51 DA DATA CONSTANTE DO AVISO DE RECEBIMENTO. DECADÊNCIA RECONHECIDA. AGRAVO IMPROVIDO.
21.	O envio de carta registrada com aviso de recebimento está expressamente enumerado entre os meios de comunicação de que dispõe o Tribunal de Contas da União para proceder às suas intimações.
22.	O inciso II do art. 179 do Regimento Interno do TCU é claro ao exigir apenas a comprovação da entrega no endereço do destinatário, bastando o aviso de recebimento simples.
23.	Não é outra a orientação da jurisprudência do TCU, conforme se verifica dos julgados a seguir transcritos:
São válidas as comunicações processuais entregues, mediante carta registrada, no endereço correto do responsável, não havendo necessidade de que o recebimento seja feito por ele próprio (Acórdão 3648/2013-TCU-Segunda Câmara, Relator Ministro JOSÉ JORGE) ;
É prescindível a entrega pessoal das comunicações pelo TCU, razão pela qual não há necessidade de que o aviso de recebimento seja assinado pelo próprio destinatário. Entregandose a correspondência no endereço correto do destinatário, presume-se o recebimento da citação. (Acórdão 1019/2008-TCU-Plenário, Relator Ministro BENJAMIN ZYMLER) ;
As comunicações do TCU, inclusive as citações, deverão ser realizadas mediante Aviso de Recebimento - AR, via Empresa Brasileira de Correios e Telégrafos, bastando para sua validade que se demonstre que a correspondência foi entregue no endereço correto. (Acórdão 1526/2007-TCU-Plenário, Relator Ministro AROLDO CEDRAZ) 
24.	Apesar de regularmente citado, o responsável deixou transcorrer in albis o prazo regimental de 15 dias, que lhe foi concedido para apresentar alegações de defesa, motivo pelo qual se impõe o reconhecimento da revelia de que trata o art. 12, § 3º, da Lei 8.443/1992. 
25.	A despeito da aplicação da revelia, devem ser considerados, no entanto, eventuais elementos já constantes dos autos, os quais poderiam, em tese, levar a um juízo favorável ao responsável revel.
26.	Deve-se observar que, nos processos do TCU, a revelia não implica a presunção de que sejam verdadeiras todas as imputações levantadas contra os responsáveis, diferentemente do que ocorre no processo civil, em que o não comparecimento do réu aos autos leva à presunção da verdade dos fatos narrados pelo autor. 
27.	Assim, independentemente da revelia, a avaliação da responsabilidade do agente nos processos desta Corte não prescinde dos elementos existentes nos autos ou para ele carreados, uma vez que são regidos pelo princípio da verdade material (Acórdão 163/2015-TCU-Segunda Câmara - Rel. Min. André de Carvalho; 2.685/2015 - TCU - 2ª Câmara - Rel. Min. Raimundo Carreiro; 2.801/2015 - TCU - 1ª Câmara - Rel. Min. Walton Alencar Rodrigues; 4.340/2015 - TCU - 1ª Câmara - Rel. Min. Weder de Oliveira; e 5.537/2015 - TCU - 1ª Câmara - Rel. Min. Weder de Oliveira) .
28.		Finalizada essa breve retrospectiva, bem como o introito analítico, emergindo na apreciação meritória, reconhece-se que os apontamentos cabíveis e necessários ao deslinde da matéria não são extensos.
29.	Não exsurgiram constatações posteriores que infirmem o entendimento externado pela unidade técnica na abordagem preliminar, não somente porque o responsável não compareceu aos autos, como inexistem nos autos elementos que o favoreçam, não abarcados inicialmente. 
30.	Em se tratando de processo em que a parte interessada não se manifestou acerca das irregularidades imputadas, não há elementos para que se possa efetivamente aferir e reconhecer a ocorrência de boa-fé na conduta do responsável, podendo este Tribunal, desde logo, proferir o julgamento de mérito pela irregularidade das contas, conforme os termos dos §§ 2º e 6º do art. 202 do Regimento Interno do TCU (Acórdão 2064/2011-TCU-Primeira Câmara - Rel. Min. Ubiratan Aguiar;  6.182/2011-TCU - 1ª Câmara - Rel. Min. Weder de Oliveira, 4.072/2010-TCU-1ª Câmara - Rel. Min. Valmir Campelo; 1.189/2009-TCU- 1ª Câmara - Rel. Min. Marcos Bemquerer; 731/2008-TCU-Plenário; Rel. Min. Aroldo Cedraz) .
31.	Quanto à possibilidade de prescrição da pretensão punitiva ou ressarcitória derivada do caso concreto em análise, destaque-se, inicialmente, que o Supremo Tribunal Federal - STF, no Recurso Extraordinário - RE 636.886, fixou a tese, com repercussão geral reconhecida, de que 'é prescritível a pretensão de ressarcimento ao erário fundada em decisão de Tribunal de Contas' (Tema 899) . Em que pese o questionamento acerca da abrangência da tese ali firmada, no sentido de que se circunscreveria apenas ao processo de execução da condenação imposta pelo TCU (ou seja, inaplicável à pretensão de ressarcimento exercida no processo de 'conhecimento' da TCE) , verifica-se que o STF, por meio de decisões prolatadas pelas suas duas turmas, tem decidido de forma reiterada que se aplica o prazo prescricional de 5 anos previsto na Lei 9.873/1999 às pretensões sancionatória e ressarcitória a cargo do Tribunal de Contas da União. 
32. 	Seja por aplicação direta ou por analogia, a orientação sufragada é no sentido de que o prazo de 5 anos é compatível com a tese de que a ação e a execução prescrevem no mesmo prazo (Súmula 150 do STF) , bem como com o fato de que a Lei 9.873/1999 - que regulamenta o exercício de ação punitiva pela Administração Pública Federal, direta e indireta - regeria integralmente a prescrição no âmbito do TCU. Quanto a este último aspecto, o Ministro Luís Roberto Barroso, no voto exarado no julgamento do MS 32.201, embora tenha advertido que a atuação do TCU, em sua acepção clássica, não se qualifica como exercício do poder de polícia, ressaltou que a Lei 9.873/1999 assumiria vocação regulatória geral da prescrição do exercício da competência sancionadora da Administração Pública, sendo sua disciplina aplicável a qualquer ação punitiva da Administração Pública Federal, exceto àquelas esferas em que exista regulamentação específica. Ademais, em virtude da autonomia científica do Direito Administrativo, não haveria razão plausível para suprimir a omissão da Lei Orgânica do Tribunal de Contas da União, no tocante ao estabelecimento de um prazo prescricional próprio, valendo-se das normas de direito civil, e não das de direito administrativo.
33. 	Eis algumas ementas que evidenciam o entendimento predominante do STF:
Ementa: AGRAVO REGIMENTAL EM MANDADO DE SEGURANÇA. TOMADA DE CONTAS ESPECIAL. TRIBUNAL DE CONTAS DA UNIÃO. CONDENAÇÃO A RESSARCIMENTO AO ERÁRIO. PRESCRIÇÃO. MARCO INTERRUPTIVO. ART. 2°, II, DA LEI 9.873/1999. ATO INEQUÍVOCO DE APURAÇÃO DO FATO. DISCUSSÃO. DIREITO LÍQUIDO E CERTO. DEMONSTRAÇÃO. INOCORRÊNCIA. SUBSISTÊNCIA DA DECISÃO AGRAVADA. AGRAVO A QUE SE NEGA PROVIMENTO. I - As razões do agravo regimental são inaptas para desconstituir os fundamentos da decisão agravada, que, por isso, se mantêm hígidos. II - Aplicando-se a regulamentação da Lei 9.873/1999 ao caso concreto, observa-se que a pretensão sancionatória do TCU, em relação aos atos praticados pelo impetrante, levando-se em consideração a ocorrência de 5 causas interruptivas da prescrição, não teria sido fulminada pelo decurso do tempo. III - A pretensão do recorrente, fundada na discussão sobre os fatos apontados como marcos interruptivos da prescrição da pretensão punitiva da Administração Pública, refoge aos estreitos limites do mandamus, ante a ausência de liquidez e certeza do direito pleiteado. IV - Agravo regimental a que se nega provimento. MS 36067 ED-AgR. Órgão julgador: Segunda Turma. Relator (a) : Min. RICARDO LEWANDOWSKI. Julgamento: 18/10/2019
Ementa: AGRAVO REGIMENTAL EM RECLAMAÇÃO. TRIBUNAL DE CONTAS DA UNIÃO. TOMADA DE CONTA ESPECIAL. PRESCRIÇÃO DA PRETENSÃO PUNITIVA. RECONHECIDA EM DECISÃO DO SUPREMO TRIBUNAL FEDERAL. PRESCRITIBILIDADE DO RESSARCIMENTO AO ERÁRIO FUNDADA EM DECISÃO DE TRIBUNAL DE CONTAS. AÇÃO DE IMPROBIDADE ADMINISTRATIVA COM PEDIDO DE RESSARCIMENTO JÁ EM CURSO. AGRAVO REGIMENTAL A QUE SE NEGA PROVIMENTO. I - O acórdão do TCU determinou a formação de processo administrativo para avaliarem, efetivamente, a eventual responsabilização do agravado para o ressarcimento do dano ao erário, contrariando, assim, autoridade desta Corte no MS 35.512/DF, uma vez que houve a concessão da segurança para declarar a ocorrência da prescrição da pretensão punitiva do TCU em relação às infrações imputadas a ele, destacando-se que a União poderia perseguir os valores referentes ao ressarcimento dos danos na esfera judicial. II - Agravo regimental a que se nega provimento. (Rcl 39497 AgR. Órgão julgador: Segunda Turma. Relator (a) : Min. RICARDO LEWANDOWSKI. Julgamento: 10/10/2020) 
Ementa: MANDADO DE SEGURANÇA. DIREITO ADMINISTRATIVO. TRIBUNAL DE CONTAS DA UNIÃO. SERVIDOR DA SECRETARIA DE SAÚDE DO ESTADO DO ACRE. FISCALIZAÇÃO OMISSA E DEFICIENTE NA EXECUÇÃO DE DOIS CONVÊNIOS FIRMADOS ENTRE A SECRETARIA ESTADUAL E O MINISTÉRIO DA SAÚDE. APLICAÇÃO DE MULTA. ARTS. 28, II, E 58, II, DA LEI 8.443/1992. ART. 268, II, DO REGIMENTO INTERNO DO TCU. PRESCRIÇÃO DA PRETENSÃO SANCIONATÓRIA. OCORRÊNCIA. APLICAÇÃO DA LEI 9.873/1999. PRECEDENTES DESTE STF. MEDIDA LIMINAR DEFERIDA E RATIFICADA NO EXAME DE MÉRITO. SEGURANÇA CONCEDIDA PARA AFASTAR A MULTA APLICADA. 1. A prescrição da pretensão punitiva do TCU é regulada pela Lei 9.873/1999, descabendo a aplicação do prazo decenal previsto na legislação civil (art. 205 do Código Civil) . Ao revés, incide o prazo quinquenal previsto na Lei 9.873/1999 (MS 32201, Rel. Min. Roberto Barroso, PRIMEIRA TURMA, DJe 7/8/2017; MS 35.512-AgR, Rel. Min. Ricardo Lewandowski, SEGUNDA TURMA, DJe 21/6/2019) . 2. In casu, na linha do parecer apresentado pelo Ministério Público Federal e da decisão liminar de minha lavra, é inequívoca a superação do prazo prescricional quinquenal. Os ilícitos apontados pela Corte de Contas ocorreram em julho de 2006, tendo o processo de auditoria sido instaurado em 9/10/2006. A ordem de citação do responsável para a audiência, por sua vez, ocorreu em 25/6/2007. Entretanto, a decisão condenatória recorrível foi exarada somente em 31/5/2016, data da prolação do Acórdão 3513/2016-TCU-Primeira Câmara. 3. Ex positis, CONCEDO A SEGURANÇA unicamente para afastar a sanção de multa aplicada ao impetrante, nos autos da Tomada de Contas Processo 023.288/2006-0, máxime da ocorrência de prescrição da pretensão punitiva do Tribunal de Contas da União. MS 35940. (Órgão julgador: Primeira Turma. Relator (a) : Min. LUIZ FUX. Julgamento: 16/06/2020) .
34. 	Essa orientação também foi seguida nas seguintes decisões monocráticas: MS 36.127-MC/DF e MS 35.940-MC/DF, Rel. Min. Luiz Fux; MS 35.294, MS 35.539/DF e MS 35.971-TP/DF, Rel. Min. Marco Aurélio; MS 34.256 MC/DF, MS 36.054-MC e MS 36.067-MC/DF, Rel. Min. Ricardo Lewandowski.
35. 	O Supremo Tribunal Federal tem se pronunciado no sentido de reconhecer não só a aplicação da prescrição quinquenal com fulcro na interpretação da Lei 9.873/1999, mas também a incidência dos marcos interruptivos do prazo prescricional consignados na referida lei, tantas vezes quanto presentes os suportes fáticos (MS 32201, Relator: Min. Roberto Barroso) . 
36. 	Tal entendimento também foi adotado nas seguintes decisões monocráticas: MS 36.054, MS 34.256-MC, MS 35.512 e MS 36.067-MC, todos de relatoria do Min. Ricardo Lewandowski; MS 35.294, MS 35.539 e MS 35.971-TP, todos de relatoria do Min. Marco Aurélio; MS 32.201, Rel. Min. Roberto Barroso, e MS 36.127-MC e MS 35.940-MC, Min. Luiz Fux.
37.	Em relação ao termo inicial da contagem do prazo prescricional, o 'caput' do art. 1º da Lei 9.873/1999 oferece solução que não destoa do modelo adotado pelo TCU no incidente de uniformização de jurisprudência, em que se examinou a prescrição da pretensão punitiva, nos termos do Acórdão 1441/2016-TCU-Plenário - Rel. Min. Benjamin Zymler, com a adição da particularidade de explicitar o caso de infrações permanentes ou continuadas:
a) Regra geral: 'data da prática do ato' (o que equivale a 'ocorrência da irregularidade sancionada') ;
b) Regra especial: 'no caso de infração permanente ou continuada, do dia em que tiver cessado'.
38. 	A Lei 9.873/1999, no seu art. 2º, estabelece as causas interruptivas da prescrição punitiva, consoante abaixo transcrito, já na redação conferida pela Lei 11.941/2009:
Art. 2º Interrompe-se a prescrição da ação punitiva:
I - pela notificação ou citação do indiciado ou acusado, inclusive por meio de edital;
II - por qualquer ato inequívoco, que importe apuração do fato;
III - pela decisão condenatória recorrível.
IV - por qualquer ato inequívoco que importe em manifestação expressa de tentativa de solução conciliatória no âmbito interno da administração pública federal.
39. 	O quadro a seguir indica alguns eventos processuais, ocorridos no curso de uma TCE (fase interna e externa) - instaurada em razão de irregularidades na aplicação de recursos da União transferidos a entes subnacionais - que poderiam ser enquadrados nas causas de interrupção da prescrição acima apontadas, sem prejuízo, é claro, de outras ocorrências fáticas elegíveis como marco interruptivo, a depender da forma de proceder de cada entidade ou órgão tomador de contas.
	I - pela notificação ou citação do indiciado ou acusado, inclusive por meio de edital;
	 (i) notificação no âmbito do procedimento administrativo de ressarcimento previamente à instauração da TCE;
 (ii) notificação efetuada pelo órgão tomador de contas acerca da instauração da TCE; (iii) citação efetuada pelo TCU.
*Data da ciência da notificação ou citação pelos responsáveis ou de publicação do edital no DOU.

	II - por qualquer ato inequívoco, que importe apuração do fato;
* procedimento que evidencie a apuração dos fatos irregulares, com o objetivo quantificar o dano e identificar possíveis responsáveis.
	 (i) relatório de sindicância ou PAD; (ii) relatório de apuração de irregularidades referente ao processo administrativo prévio à instauração da TCE;
 (iii) relatórios de fiscalização, pareceres, despachos, informações e memorandos relacionados à apuração dos fatos irregulares;
 (iv) relatório do tomador de contas;
 (v) relatório do controle interno; (vi) termo de instauração ou designação de instauração da TCE;
 (vii) autuação da TCE no TCU; entre outras causas.
*Há quem inclua nesse grupo diligências que comprovam providências do responsável sobre as irregularidades investigadas.

	III - pela decisão condenatória recorrível.
	 (i) Verifica-se apenas no âmbito do TCU com a data da prolação do acórdão condenatório recorrível.

	IV - por qualquer ato inequívoco que importe em manifestação expressa de tentativa de solução conciliatória no âmbito interno da administração pública federal.
	 (i) pedido de parcelamento;
 (ii) pagamento parcial do débito;
 (iii) qualquer manifestação do responsável que demonstre claramente a sua intenção de recolher o débito.

40.	Bem se vê, portanto, que haveria uma multiplicidade de causas de interrupção da prescrição, conforme se depreende do art. 2º da Lei 9.873/1999. Tal exegese encontra respaldo em precedentes do STF, a exemplo do que se decidiu no julgamento do MS 36067 (Rel. Min. Ricardo Lewandowski) , com destaque para trecho do voto em que o Relator reconhece cinco causas de interrupção da prescrição, in verbis:
 (...) Assim, faz-se necessário levar em consideração que, apesar de os fatos objeto da apuração conduzida pela Corte de Contas remontarem aos anos de 1999 e 2000, período no qual o impetrante era Secretário de Saúde municipal, o Tribunal de Contas da União deu prosseguimento à tomada de contas especial por ter constatado a ocorrência de 5 causas interruptivas da prescrição, a saber: a) relatório de auditoria em conjunto realizada pelo Denasus e pela Secretaria Federal de Controle, lavrado em 06/07/2001, sendo este, certamente, um ato inequívoco que importou a apuração do fato (art. 2º, II, da Lei n. 9.873/1999) ; b) instauração de Tomada de Contas Especial pelo FNS, ocorrida em 05/10/2005, sendo este também, certamente, um ato inequívoco que importou a apuração do fato  (art. 2º, II, da Lei n. 9.873/1999) ; c) a autuação da presente Tomada de Contas Especial no âmbito do Tribunal de Contas da União, ocorrida em 12/08/2008, sendo este também, certamente, um ato inequívoco que importou a apuração do fato  (art. 2º, II, da Lei n. 9.873/1999) ; d) o ato que ordenou a citação do responsável, ora impetrante, ocorrida em 12/07/2010 (art. 2º, I, da Lei n. 9.873/1999) ; e e) o exercício do poder punitivo ocorrido em 20/06/2012, data da prolação do Acórdão 1563/2012-TCU-Plenário (art. 2º, III, da Lei n. 9.873/1999) .
41.	No caso concreto, tendo como parâmetro a tese firmada pelo STF, no RE 636.886, no sentido de que ambas pretensões do TCU (sancionatória e ressarcitória) sujeitam-se ao prazo prescricional de 5 anos previsto na Lei 9.873/1999, considerando, ainda, o sistema prescricional descrito na citada lei, inclusive as causas de suspensão e de interrupção da prescrição, nota-se - em caráter não exaustivo, a existência de vários eventos interruptivos, abaixo arrolados:
41.1	Relatório de Auditoria nº 56/2009 (peça 6, p. 79-98) , sendo os trabalhos de campo efetuados no município, no período de 9 a 13 de fevereiro de 2009;
41.2	Certidão de lavra da Procuradoria da República em Santarém (PA) , dando notícia do ingresso de representação da Prefeitura Municipal de Almeirim, tendo como objeto as irregularidades apontadas no PNAE, no exercício considerado, de 12/9/2011 (peça 6, p. 293-297) ;
41.3	Informação nº 1340/2012 - DIAFI/COPRA/CGCAP/DIFIN/FNDE, de 3/10/2012, tendo como objeto as irregularidades concernentes à execução do PNATE (peça 3, p. 280) ;
41.4	Informação 48/2013 - DIAFI/COPRA/CGCAP/DIFIN/FNDE, de 5/2/2013, tendo como objeto as irregularidades concernentes à execução do PNATE (peça 3, p. 291) ;
41.5	Informação nº 18/2015 - DAESP/COPRA/CGCAP/DIFIN/FNDE (peça 6, p. 106-108) , de 14/1/2015, a qual versa sobre todos os programas abrangidos neste processo;
41.6	Parecer 1104/2016/DAESP/COPRA/CGCAP/DIFIN (peça 6, p. 120-123) ;
41.7	Relatório do tomador de contas (peça 3, p. 375-390) , de 13/2/2017;
41.8	Relatório de Auditoria do controle interno 861/2017, de 24/8/2017 (peça 5, p. 1-4) .
42.	A partir dos elementos coligidos, nota-se que a presença de diversos eventos interruptivos afasta a possibilidade de haver ocorrido a prescrição, no tocante aos eventos anômalos associados à aplicação dos recursos dos programas PNAE e PNATE, nos exercícios pertinentes. 
43.	Quanto à execução do PEJA, relativo ao exercício de 2005, há, de fato, um interstício superior a um quinquênio, o que poderia indicar a ocorrência de prescrição quanto aos fatos apurados no processo, no exercício pertinente. 
44.	Deve ser ressalvado que o caso tratado no RE 636.886 (tema 899 da repercussão geral) diz respeito à fase de execução judicial de deliberação do Tribunal de Contas, tanto assim que, para deslindá-lo, foi necessária a aplicação da Lei 6.830/1980 (Lei de Execuções Fiscais) , diploma legal evidentemente inaplicável à fase que antecede a formação do título executivo extrajudicial do TCU, caracterizada pela atuação do órgão de controle externo até a prolação do acórdão. Desse modo, entende-se que os fatos atinentes à aplicação do PEJA 2006 não se encontram impactados por prescrição. 
45.	Tais considerações reputam-se suficientes para afastar a possibilidade de, no caso concreto avaliado, haver se operado qualquer espécie de prescrição da pretensão punitiva ou ressarcitória quanto às irregularidades apuradas neste processo de tomada de contas especial, sob a responsabilidade do Sr. Gandor Calil Hage Neto, na execução dos programas relacionados nos exercícios pertinentes, durante sua gestão no município de Almeirim (PA) , entre 2005 e 2008. 
CONCLUSÃO
46.	Considerando que: não foi apresentada ao FNDE, em auditoria in loco, a documentação relativa à execução dos programas referidos; os elementos comprobatórios somente foram disponibilizados pelo próprio responsável posteriormente, após o final de seu mandato; remanesceram irregularidades relativas à execução do Programa de Apoio aos Sistemas de Ensino para Atendimento à Educação de Jovens e Adultos  - PEJA, no exercício de 2005, no Programa Nacional de Apoio ao Transporte do Escolar - PNATE, este no exercício de 2006, e, outrossim, do Programa Nacional de Alimentação Escolar - PNAE, também no exercício de 2006; convocado validamente aos autos em sede de citação, o responsável não apresentou defesa; não existem elementos que permitam afastar a sua responsabilidade; não existiu prescrição da pretensão punitiva ou ressarcitória do controle externo; cabe a decretação de sua revelia, bem como o julgamento pela irregularidade das contas, a condenação em débito e a aplicação da multa capitulada no art. 57 da lei 8.443/92.
PROPOSTA DE ENCAMINHAMENTO
47.	Diante do exposto, submetem-se os autos à consideração superior, propondo:
47.1	considerar revel, para todos os efeitos, o Sr. Gandor Calil Hage Neto (CPF XXX.651.832-XX) , dando-se prosseguimento ao processo, conforme preceitua o art. 12, § 3º, da Lei 8.443/1992, c/c o art. 202, §8º, do Regimento Interno do TCU;
47.2	julgar irregulares as contas do Sr. Gandor Calil Hage Neto (CPF XXX.651.832-XX) , com fundamento nos arts. 1º, inciso I, 16, inciso III, alíneas 'b' e 'c', 19, caput, e 23, inciso III, da Lei 8.443/1992, c/c os arts. 1º, inciso I, 209, inciso II, 210 e 214, inciso III, do Regimento Interno do TCU, e condenando-o ao pagamento das importâncias a seguir especificadas e fixando-lhe o prazo de 15 dias, para que comprove, perante este Tribunal, em respeito art. 214, inciso III, alíneas 'a' e 'b', do Regimento Interno do TCU, o recolhimento da dívida aos cofres do Fundo Nacional de Desenvolvimento da Educação, atualizada monetariamente e acrescida de juros de mora, calculados a partir das datas indicadas até a data do efetivo recolhimento e com o abatimento de valores acaso já satisfeitos, nos termos da legislação vigente:
	Data
	Valor (R$) 

	24/6/2005
	27.796,87

	24/6/2005
	27.796,87

	24/6/2005
	27.796,87

	3/3/2006
	35.164,80

	4/7/2006
	85.958,40

	2/8/2006
	42.979,20

	4/10/2006
	15.042,72

	6/11/2006
	42.979,20

	5/12/2006
	42.979,20

	3/3/2006
	1.418,40

	4/7/2006
	3.782,40

	2/8/2006
	1.733,60

	5/12/2006
	1.126,84

	11/4/2006
	14.875,26

	12/4/2006
	16.055,26

	28/7/2006
	16.055,26

	4/10/2006
	16.055,26

	3/11/2006
	16.055,26

	5/12/2006
	16.055,26

	18/12/2006
	16.055,26

                     Valor atualizado em 12/2/2022: R$ 1.122.934,29
47.3	aplicar ao Sr. Gandor Calil Hage Neto a multa prevista no art. 57 da Lei 8.443/1992 c/c o art. 267 do Regimento Interno, com a fixação do prazo de quinze dias, a contar da notificação, para comprovar, perante o Tribunal (art. 214, inciso III, alínea 'a', do Regimento Interno) , o recolhimento da dívida ao cofres do Tesouro Nacional, atualizada monetariamente desde a data do acórdão até a do efetivo recolhimento, se for paga após o vencimento, na forma da legislação em vigor;
47.4	autorizar, desde logo, a cobrança judicial das dívidas, nos termos do art. 28, inciso II, da Lei 8.443/1992, c/c o art. 219, inciso II, do Regimento Interno do TCU, caso não atendida a notificação;
47.5	autorizar, desde logo, se requerido pelo responsável, com fundamento no art. 26, da Lei 8.443/1992, c/c o art. 217 do Regimento Interno do TCU, o parcelamento das dívidas em até 36 (trinta e seis) parcelas, incidindo sobre cada uma, os encargos legais devidos, sem prejuízo de alertá-lo de que, caso opte por essa forma de pagamento, a falta de comprovação do recolhimento de qualquer parcela implicará o vencimento antecipado do saldo devedor, nos termos do art. 26, parágrafo único, da Lei 8.443/1992, c/c o art. 217, §2º, do Regimento Interno do TCU;
47.6	enviar cópia do Acórdão que vier a ser proferido ao FNDE e ao responsável, para ciência, informando que a presente deliberação, acompanhada do Relatório e do Voto que a fundamentam, está disponível para a consulta no endereço www.tcu.gov.br/acordaos, além de esclarecer que, caso requerido, o TCU poderá fornecer sem custos as correspondentes cópias, de forma impressa;
47.7	enviar cópia do Acórdão a ser prolatado, bem como do Relatório e do Voto que o fundamentarem, à Procuradoria da República no Estado do Pará, nos termos do § 3º do art. 16 da Lei 8.443/1992 c/c o § 7º do art. 209 do Regimento Interno do TCU, para adoção das medidas cabíveis."
2.	A seguir o parecer do MPTCU, com proposta parcialmente divergente (peça 56) :
" (...) 
Portanto, apesar de regularmente citado, o responsável deixou de apresentar alegações de defesa, devendo ser considerado revel, nos termos do art. 12, § 3º, da Lei 8.443/92.
Ante a ausência de elementos de defesa a respeito da regular aplicação dos recursos repassados, não é possível afastar os débitos imputados ao responsável.
Quanto à prescrição, a unidade técnica faz uma análise levando em consideração os parâmetros previstos na Lei 9.873/99. Com base nisso, relacionou os marcos temporais dos eventos interruptivos do prazo prescricional, concluindo pela inocorrência da prescrição punitiva, como da reparatória.
Neste ponto, cabe analisar a questão também com base no Acórdão 1441/2016-TCU-Plenário, o qual firmou o entendimento de que a pretensão punitiva do TCU subordina-se ao prazo geral de prescrição indicado no art. 205 do Código Civil (10 anos) , contado da data de ocorrência da irregularidade sancionada, nos termos do art. 189 do Código Civil.
Esse prazo é interrompido uma única vez pelo ato que ordenar a citação, a audiência ou a oitiva do responsável. Como é praxe no Tribunal, a análise da prescrição deve ser aferida, independentemente de alegação da parte, em cada processo no qual haja intenção de aplicação das sanções previstas na Lei 8.443/92.
Sobre a prescrição reparatória, em outra mão, cabe seguir o previsto na Súmula-TCU 282, ratificada mediante o Acórdão 1449/2018-TCU-Plenário, quanto à imprescritibilidade das ações de ressarcimento movidas pelo Estado contra agentes causadores de danos ao erário.
Registro que as recentes decisões do Tribunal ainda não adotaram os parâmetros previstos na Lei 9.873/99 para verificação da prescrição punitiva, como da reparatória. Os Acórdãos prolatados entre o final de 2021 e neste início de 2022, em regra, ainda estão considerando o entendimento constante do Acórdão 1441/2016-TCU-Plenário, apesar de existirem decisões do STF contrárias à adoção das regras do Código Civil para orientarem a análise dessa questão no âmbito do TCU.
Numa dessas discussões travadas no TCU, destaco as ponderações constantes do Voto condutor do Acórdão 239/2022-TCU-Plenário. O referido Voto elenca diversas incertezas acerca da aplicação da regra quinquenal prevista pela Lei 9.873/99, como a definição do marco inicial para contagem do prazo prescricional (data da ocorrência do fato ou do seu conhecimento do TCU) e as hipóteses de interrupção, ante as peculiaridades dos processos de contas.
O Voto ainda aponta para a existência de decisões monocráticas divergentes no âmbito do STF, situação que também precisa ser dirimida.
Por fim, o Relator também defendeu que a resolução da questão por parte do STF exigirá uma modulação dos efeitos da nova jurisprudência.
Em vista desses fatos, pondera que a aplicação in concreto do entendimento do STF, consubstanciado no RE 636.886, está obstaculizada.
Assim, em atenção à jurisprudência prevalente do TCU, deve-se considerar os critérios fixados pelo Acórdão 1441/2016-TCU-Plenário para análise do instituto.
No presente caso, tendo em conta as datas das ocorrências das irregularidades (entre 2005 e 2006) , em contraponto com a data da primeira citação do responsável (2020, peças 24 a 26) , cabe concluir pela prescrição da pretensão punitiva do TCU.
Ante o exposto, este representante do Ministério Público de Contas manifesta-se parcialmente de acordo com o encaminhamento sugerido pela unidade técnica à peça 53, p. 14-16, discordando apenas da proposta de aplicação da multa prevista no art. 57 da Lei 8.443/92, ante a constatação da prescrição da pretensão punitiva do TCU".
É o relatório

Inocêncio Mártires Coelho Júnior (5670/OAB-PA) e outros, representando Gandor Calil Hage Neto.

Subprocurador-Geral Paulo Soares Bugarin.

TOMADA DE CONTAS ESPECIAL. FUNDO NACIONAL DE DESENVOLVIMENTO DA EDUCAÇÃO. IMPUGNAÇÃO DA APLICAÇÃO DOS RECURSOS REPASSADOS AOS PROGRAMAS PEJA/2005, PNATE/2006 E PNAE/2006. CITAÇÃO. REVELIA. CONTAS IRREGULARES. DÉBITO. PRESCRIÇÃO DA PRETENSÃO PUNITIVA.

TOMADA DE CONTAS ESPECIAL (TCE)

Secretaria de Controle Externo de Tomada de Contas Especial (Secex-TCE).

Trata-se de tomada de contas especial instaurada pelo Fundo Nacional de Desenvolvimento da Educação (FNDE) , em desfavor de Gandor Calil Hage Neto, prefeito de Almeirim/PA na gestão 2005-2008, em razão de impugnações de despesas realizadas com os recursos repassados ao município à conta do Programa de Apoio aos Sistemas de Ensino para Atendimento à Educação de Jovens e Adultos (Peja) , no exercício de 2005, do Programa Nacional de Apoio ao Transporte Escolar (Pnate) e do Programa Nacional de Alimentação Escolar (Pnae) , estes no exercício de 2006.
2.	Para a execução dos programas, o FNDE repassou ao município de Almeirim/PA totais de R$ 83.390,73 para o Peja/2005, R$ 273.164,76 para o Pnae/2006 e R$ 111.206,85 para o Pnate/2006. As prestações de contas foram apresentadas intempestivamente, conforme documentos anexados à peça 6, p. 56-78; peça 3, p. 132-178; e peça 3, p. 292-320, respectivamente.
3.	Com base no Relatório de Auditoria nº 56/2009 (peça 6, p. 79-98) , emitido pelo FNDE devido a solicitações da Controladoria-Geral da União com vistas à apuração de denúncias de irregularidades relativas à execução dos programas em pauta, e nas prestações de contas apresentadas, o Fundo emitiu os pareceres à peça 6, p. 120-123; peça 3, p. 363-365; e peça 3, p. 179-186, correspondentes a cada um dos programas, todos concluindo pela ocorrência de prejuízo ao erário.
4.	No âmbito deste Tribunal, a Secretaria de Controle Externo de Tomada de Contas Especial (Secex-TCE) , ao analisar os programas abordados, concluiu pela rejeição total dos recursos destinados à execução do Peja/2005, divergindo parcialmente do posicionamento do repassador em seu parecer à peça 6, p. 120-123, tendo em vista que a impugnação somente parcial dos recursos iria de encontro à evidência colhida pelo subitem 1.1 do Relatório de Auditoria nº 56/2009, em que sustenta não ter havido disponibilização da documentação à equipe de auditoria.
5.	Quanto aos outros dois programas, diante da indisponibilidade completa da documentação comprobatória das suas execuções, a unidade instrutiva entende que o responsável deve ser chamado aos autos igualmente devido à impugnação total dos recursos, em que pese o órgão repassador ter alvitrado a rejeição apenas parcial quanto aos recursos para o Pnate/2006.
6.	Autorizada a citação em 5/11/2020 (peça 22) , Gandor Calil Hage Neto foi devidamente citado, conforme despacho de conclusão das comunicações processuais à peça 52, após constituir advogados para sua defesa e solicitar atualização de endereço para intimações, citações e notificações. Vale observar que os advogados não foram encontrados nos endereços informados, sendo a comunicação entregue no endereço do ex-gestor.
7.	O responsável deixou transcorrer in albis o prazo regimental concedido para apresentar alegações de defesa, motivo pelo qual se impõe o reconhecimento da sua revelia.
8.	O auditor analisou a prescrição punitiva sob a ótica da Lei 9.873/1999, considerando as causas interruptivas do seu art. 2º, entendendo que não ocorreram as prescrições punitiva nem ressarcitória. Propõe, dessa forma, o julgamento pela irregularidade das contas, a condenação em débito e a aplicação da multa prevista no art. 57 da lei 8.443/92.
9.	O representante do Ministério Público junto a esta Corte, Subprocurador-Geral Paulo Soares Bugarin, manifesta-se parcialmente de acordo com o encaminhamento sugerido pela unidade técnica, discordando apenas da proposta de aplicação da multa, ante a constatação da prescrição da pretensão punitiva, considerando os critérios fixados pelo Acórdão 1441/2016-TCU-Plenário e em consonância com a jurisprudência prevalente do TCU.
10.	Feito esse breve resumo da situação dos autos, acolho a proposta de encaminhamento formulada pela Secex-TCE, com o ajuste feito pelo representante do Ministério Público de Contas. No mérito, adoto a análise empreendida pela unidade instrutiva no relatório que compõe este voto como minhas razões de decidir.
11.	Analisando os documentos que constam dos autos e o conteúdo das prestações de contas apresentadas para os três programas, pode-se constatar que realmente as informações encontradas são sucintas e não possibilitam o estabelecimento de um nexo causal entre receitas e despesas, tendo em vista a inexistência de notas fiscais e outros documentos que permitam vincular os pagamentos aos extratos bancários.
12.	Dessa forma, ante a análise empreendida pela unidade instrutiva na instrução precedente e inexistindo nos autos elementos que permitam concluir pela ocorrência de boa-fé ou de outros excludentes de culpabilidade em sua conduta, propugno por que as contas de Gandor Calil Hage Neto sejam julgadas irregulares e que seja condenado em débito pela totalidade dos valores repassados para atendimento ao Peja/2005, Pnae/2006 e Pnate/2006.
13.	Em que pese as ponderações feitas pelo auditor na instrução precedente, concluindo pela não prescrição da pretensão punitiva, baseada na Lei 9.873/1999 e nas causas interruptivas do seu art. 2º, opto por acompanhar o entendimento atual firmado por este Tribunal, pela imprescritibilidade ressarcitória, nos termos da Súmula TCU 282, e pela prescrição da pretensão punitiva com fundamento nas regras do Código Civil.
14.	Observo que houve o transcurso do prazo decenal para a prescrição da pretensão punitiva, nos termos do Acórdão 1441/2016-TCU-Plenário, haja vista que as contas do Pnae/2006 foram apresentadas tempestivamente em 15/1/2007 e os prazos limites para as contas do Peja/2005 e do Pnate/2006 foram 31/3/2006 e 15/4/2007, respectivamente, sendo que o despacho que autorizou a citação é datado de 15/11/2020, em prazo superior a 10 anos desde o cometimento das irregularidades. Assim, entendo não caber a penalização do responsável.
15.	Por fim, deixo de acolher a proposta da unidade instrutiva de, desde já, autorizar o parcelamento das dívidas, por entender que essa medida somente deve ser adotada mediante solicitação das partes.
Ante o exposto, manifesto-me para que o Tribunal aprove o acórdão que ora submeto à apreciação deste Colegiado.
TCU, Sala das Sessões, em 19 de julho de 2022.
AUGUSTO SHERMAN CAVALCANTI 
Relator